【裁判字號】    88,訴,1997
【裁判日期】    890615
【裁判案由】    返還林地
【裁判全文】
臺灣臺中地方法院民事判決  八十八年度訴字第一九九七號
    原      告  行政院農業委員會林務局東勢林區管理處
    法定代理人  呂坤樹
    訴訟代理人  羅淑菁律師
    被      告  丙○○      住.
                乙○○      住.
    右二人共同
    訴訟代理人  甲○○      住.
右當事人間請求返還林地等事件，本院判決如左：
    主    文
被告應將坐落台中縣大甲溪事業區第一林班地如附圖Ａ部分所示面積一點九七九公頃
林地上擅自墾植物及設立之工作物拆除並將該土地返還原告。
原告其餘之訴駁回。
訴訟費用由被告負擔。
本判決原告勝訴部分於原告以新台幣壹佰陸拾伍萬元供擔保後，得假執行。但被告如
於假執行程序實施前，以新台幣肆佰玖拾肆萬柒仟伍佰元為原告預供擔保，得免為假
執行。
原告其餘假執行之聲請駁回。
    事    實
甲、原告方面：
  一、聲明：
    （一）被告應將坐落台中縣大甲溪事業區第一林班地（原大甲溪事業區第八十七
          林班地），如附圖Ａ部分所示面積一點九七九公頃林地上擅自墾植物及設
          立之工作物拆除並將該林地返還原告。
    （二）被告應自民國六十年六月一日起至國七十年五月三十一日止按年給付系爭
          林地竹林、果樹主副產物收成百分之十、十二點五計算之價金，另自民七
          十年六月一日起至返還系爭林地之日止，按年給付相當於上開計算方式結
          果價金之損害金（實際數額以兩造會算結果為準）。
    （三）願供擔保請准宣告假執行。
  二、陳述：
    （一）按國有財產撥給各地國家機關使用時，名義上雖屬國有，實際上即由使用
          機關行使所有人之權利，對於是類財產，向准由管領機關起訴，代國家主
          張所有人之權利，此觀最高法院五十一年台上字第二六八０號判例意旨自
          明。查台灣省區國有林地，於民國四十五年八月二十八日由行政院行文台
          灣省政府，委託台灣省政府經營管理，為簡化林地管理案件處理程序，於
          六十三年五月十日由台灣省政府農林廳林務局以林政字二一０三五號函示
          ，訂頒林地管理程序，依該函第一點及第七點規定：「凡林地放租造林及
          特用租地案件，一律由各縣市政府及各林區管理處受理，經本局（林務局
          ）核准放租或租用時，由縣市政府或林區管理處逕與承租人訂約，副本檢
          送本局備查，續約、轉讓、繼承及變更造林樹種時亦同」，明白表示林地
          之放租與續租，由各林區管理處受理。本件原告係台灣省政府農林廳林務
          局（現已改為行政院農業委員會林務局）所屬實際管理國有林地之分支機
          構，承辦台灣省政府農林廳林務局就國有林地管理之業務，又原告係七十
          八年七月一日由大雪山林區管理處與大甲林區管理處合併後改制設立，承
          繼前二林區管理處之一切業務之權，則原告本於管理人之地位，代為行使
          所有人（國有）之權利，依法行使法律上之權益而提起本訴，其當事人自
          屬適格。
    （二）政府為照顧榮民生活，曾由台灣省政府農林廳訂定安置榮民永久性安置計
          畫，規定各林區管理處於轄內區劃適當林地交由榮民營造及保育，依前開
          安置計畫，被告之被繼承人即訴外人魯志勛於六十年六月一日與原告之前
          身林務局大甲林區管理處簽訂安置榮民竹林保育承諾書一件，原告合併前
          之大甲林管處同意對大甲溪事業區第一林班地（原大甲溪事業區第八十七
          林班地）內面積約一點四公頃之林地) （以下簡稱系爭林地）依約定交由
          魯志勛進行栽植並保育。而依前開承諾書第十九條約定，其期間為十年，
          期滿後如保育人成績優良得續定之。惟魯志勛於前開承諾書有效期間屆滿
          後，迄未辦理續約，是原契約於期滿後即已失效，則其期滿後繼續占有系
          爭林地，自屬無權占有。而魯志勛於八十七年五月十日死亡，系爭林地現
          由其妻即被告丙○○及其子乙○○占有使用中，被告二人既從魯志勛無權
          占有狀態承繼占有系爭林地，自亦屬無權占有，經測量結果，被告占有範
          圍如附圖所示Ａ部分面積一點九七九公頃，原告本於物上請權起訴請判決
          如訴之聲明第一項所示。
    （三）如鈞院認被告之被繼承人魯志勛之前開行為尚非無權占有，則自七十一年
          起，魯志勛未經主管機關核准，竟將所栽植保育之系爭林地上之國有保育
          林，面積一點一六公頃之蘋果樹二百三十二株擅自砍除毀棄，並墾植改種
          高冷蔬菜生，其前述行為已反馭諾書第二條約定及森林法第五十四條第一
          項規定，依承諾書第十六條第三款及第五款約定原告自得收回保育林地，
          然原告基於照顧榮民之態度，曾先以存證信函商請魯志勛前往臺灣臺中地
          方法院辦理認證切結，並與原告之前身大甲林區管理處新訂定承諾書，並
          限期依保育承之約定營造保育林地，惟魯志勛仍置之不理。原告遂於八十
          三年十月十二日以存證信函向魯志勛表示終止其保育工作，並將其違反森
          林法相關證物移送警察單位偵辦，經法院判處魯志勛有期徒刑六月，緩刑
          二年確定在案，前開承諾書已因終止契約而失其效力，原告自得依承諾書
          第十六條約定及物上請求權，請被告返還系爭林地。被告確已無權占有系
          爭林地，原告爰依上開法律關係請求被告返還林地。
    （四）又依前開契約書第十條「保育成林之主副產物‥‥申請繳納價金後承採之
          ，其計算如下：１、竹林部分應繳價金（總生產量x市價一至市場運費）x
          百分之十；２、果樹部分應繳價金（總生產量x市價一至市場運費）x百分
          之十二點五」之約定，被告應按年給付各該年度兩造會算結果之價金及自
          契約終止後，被告繼續採收應按年給付相當於以前揭計算結果價金之損害
          金，原告均一併請求之。
    （五）台灣省政府農林廳林務局為配合國家安置國軍退除役官兵（榮民）就業，
          將於各林區轄內，區劃適當土地交由榮民經營，以達成其生活自給自足之
          目的，才撥出特定林地交由榮民耕種果樹、竹林等植物，並非將林地所有
          權移轉給榮民。五十八年間尚無法律依據，是臨時安置，至六十年才以契
          約方式簽約。原告並無保存五十八年之安置計畫。
    （六）本件系爭林地為未登錄之國有林地，現仍為國有，從未移轉所有權予魯志
          勛，倘被告主張原告已將系爭林地移轉為魯志勛所有，應提出不動產所有
          權移轉之書面及地政資料以證明。
    （七）否認系爭土地出賣予魯志勛，
  四、證據：提出大甲溪事業區八十七林班竹林保育位置圖、行政院四十五年八月二
      十八日台四十五經四七三八號函、台灣省政府農林廳林務局六十三年五月十日
      六十三林政字二一０三五號函、七十八年五月十二日七十八林人字第一五七五
      九號函、安置榮民竹林保育承諾書、存證信函二件、刑事判決一件、六十三年
      一月二十九日台灣省政府農林廳林務局各林區管理處安置榮民永久性安置計畫
      一件、台灣省政府農林廳林務局七十八年十一月八日七十八林企字第三五三九
      七號函附工作站轄區表一件、台灣省政府農林廳林務局東勢林區管理處八十八
      年三月二十四日八十八勢作字第二五三０號函一件、台灣省政府農林廳林務局
      八十八年三月二十二日八十八林造字第０七一三五號函附被告丙○○陳情書為
      證。
乙、被告方面：
  一、聲明：駁回原告之訴；如受不利之判決願供擔保請准免為假執行。
  二、陳述：
  （一）依民法七百五十八條規定：不動產物權，依法律行為而取得設定、喪失及變
        更者，非經登記，不生效力。原告主張系爭土地為國有，原告係以使用機關
        行使所有人之權利，惟原告僅提出其上一級機關即行政院農業委員會林務局
        所發函件稱謂：台中縣大甲溪事業區第一林班行政院農業委員會林務局土地
        登記之國有林地，並未提出任何土地登記簿謄本，證明系爭土地為國有林地
        或土地所有權誰屬，何時將系爭土地劃入台中縣大甲溪事業區第一林班，是
        在被告之被繼承人魯志勛占有系爭土地之前或之後？系爭土地應屬無主地，
        因魯志勛早在民國五十八年之前即已占有系爭土地，原告可以在魯志勛已占
        有系爭土地之後，將系爭土地劃入其所謂其林區而歸其所有嗎？早年魯志勛
        誤認系爭土地為國家所有，而由國家分給魯志勛，魯志勛自占有系爭土地時
        起即以所有之意思占有，故不願與林務局簽立租約或公證租約，故被告否認
        原告所有權主張之真實性，且該土地已依安置計畫分配予魯志勛。從而原告
        請求被告返還林地即無理由。
  （二）原告提出主張魯志勛於六十年六月一日簽訂安置榮民竹林保育承諾書，惟查
        該承諾書之印文與簽名均非魯志勛所有，是原告自行製作簽名及使用印文後
        ，將一份交予魯志勛，因當年在戒嚴時期，魯志勛僅能默然，但實際上從未
        自認土地為國家所有，故在該約後之所謂續約，均不予配合。且由五十八年
        四月十八日臺灣省政府農林廳林務局大甲林區管理處梨山工作站令證明當時
        魯志勛業已將系爭土地開墾完成之證據，可推知其於五十八年四月以前已占
        有系爭土地，何以遲至六十年六月才有所謂安置榮民竹林保育承諾書存在，
        其真實性令人質疑。且該土地已依安置計畫分配予魯志勛。又魯志勛係基於
        不定期租賃而占有土地。
  （三）若鈞院認原告得行使所有人之權利，則退步言之，原告既自承魯志勛係緣上
        揭永久性安置計畫而由原告交付系爭土地與魯志勛，則上揭計畫之內容規範
        即關係被告占有系爭土地之原始法源內容規定如何，應由原告提出。
  （四）原告雖提出六十三年的安置計畫，除時間晚於魯志勛占有開始時間且其中規
        定亦不符合兩造間實際狀況，其中並無違約收回土地之規定，亦無收回之規
        定，更訂立了可由配偶或子女繼承，均與原告起訴請求不符，併請鈞院審酌
        上開規定內有利於被告部分予以判決。
  （五）上揭計畫十三條明載：榮民間作收自耕自享，除對政府必課之稅收應行繳納
        者外，本局不以任何名義及方式分享所獲收益。且上揭原告自作之承諾書第
        十條明載應繳價金或分收率最高百分之十二點五，但被告尋獲之六十九年三
        月二十日原告向被告分收價金卻高達百分之二十，明顯高於上揭免收或百分
        之十二點五之方式，超過部分應屬買賣價金。
  （六）魯志勛占用範圍與本件測量被告占有範圍相同。
  （七）魯志勛砍除孟宗竹、梨、蘋果樹，並未違反當時森林法，且有依據。
  三、證據：提出五十八年四月十八日臺灣省政府農林廳林務局大甲林區管理處梨山
      工作站令、國有林副產物分收價金繳款單影本、林務局六十六年五月二日六六
      林造字第一九八三八號函、梨山工作站函各一件。
    理    由
一、原告主張大甲溪事業區第一林班地（原大甲溪事業區第八十七林班地）（以下簡
    稱系爭林地）係未登錄之國有林地，為國有財產，原告係上開土地之管理機關，
    代為行使所有人（國有）之權利，其當事人自屬適格。被告之被繼承人魯志勛於
    六十年六月一日與原告之前身林務局大甲林管處簽訂安置榮民竹林保育承諾書一
    件，大甲林管處同意對系爭林地依約定交由魯志勛進行栽植並保育。而依前開承
    諾書第十九條約定，其期間為十年，惟魯志勛於前開承諾書有效期間屆滿後，迄
    未辦理續約，是原契約於期滿後即已失效，則其期滿後繼續占有系爭林地，自屬
    無權占有。而魯志勛於八十七年五月十日死亡，系爭林地現由其妻即被告丙○○
    及其子乙○○占有使用中，被告二人既從魯志勛無權占有狀態承繼占有系爭林地
    ，自亦屬無權占有，經測量結果，被告占有範圍如附圖所示Ａ部分面積一點九七
    九公頃，原告本於物上請權起訴請判決如訴之聲明第一項所示。如認魯志勛之前
    開行尚非無權占有，則自七十一年起，魯志勛未經主管機關核准，竟將所栽植保
    育之系爭林地上之國有保育林，面積一點一六公頃之蘋果樹二百三十二株擅自砍
    除毀棄，並墾植改種高冷蔬菜生，其前述行為已違反承諾書第二條約定及森林法
    第五十四條第一項規定，依承諾書第十六條第三款及第五款約定原告自得收回保
    育林地，原告已於八十三年十月十二日以存證信函向魯志勛表示終止其保育工作
    ，前開承諾書已因終止契約而失其效力，原告自得依承諾書第十六條約定及物上
    請求權，請被告返還系爭林地云云。被告則以：系爭土地不能證明為國有地，魯
    志勛係依安置計畫於五十八年四月以前已占有系爭土地，魯志勛係依不定期租賃
    關係占有系爭土地。原告提出魯志勛於六十年六月一日簽訂安置榮民竹林保育承
    諾書，惟該承諾書之印文與簽名均非魯志勛所有，是原告自行製作簽名及使用印
    文後，將一份交予魯志勛。又六十九年三月二十日原告向被告分收價金高達百分
    之二十，明顯高於六十三年安置計畫所載免收或承諾書所訂百分之十二點五之方
    式，超過部分應屬買賣價金云云置辯。
二、按國有財產撥給各地國家機關使用者，名義上雖仍為國有，實際上即為使用機關
    行使所有人之權利，故本院對於是類財產，向准由管領機關起訴，代國家主張所
    有權人之權利，最高法院五十一年台上字第二六八０號判例意旨可資參照。查本
    件原告請求返還之土地即大甲溪事業區第一林班地（原大甲溪事業區第八十七林
    班地）係尚未辦理地籍測量及土地登記之國有林地，此經本院向行政院農業委員
    會林務局函查明確，有該局八十九年四月十三日八十九林政字第八九一六０七一
    二四號函一件在卷可稽。被告雖抗辯依民法七百五十八條規定：不動產物權，依
    法律行為而取得設定、喪失及變更者，非經登記，不生效力，原告未提出登記簿
    謄本證明所有權人云云。惟查系爭土地既係尚未辦理地籍測量及土地登記之國有
    林地，即非屬不動產物權依法律行為而取得設定、喪失及變更者，自不在該規定
    非經登記，不生效力之限，被告執此抗辯，尚有誤會。次查行政院曾行文台灣省
    政府，台灣區國有林委託該省政府經營管理，此有原告提出之行政院四十五年八
    月二十八日台四十五經四七三八號函附卷可查。又六十三年五月十日由台灣省政
    府農林廳林務局以林政字二一０三五號函示，訂頒林地管理程序，依該函第一點
    及第七點規定：「凡林地放租造林及特用租地案件，一律由各縣市政府及各林區
    管理處受理，經本局（林務局）核准放租或租用時，由縣市政府或林區管理處逕
    與承租人訂約，副本檢送本局備查，續約、轉讓、繼承及變更造林樹種時亦同」
    ，明白表示林地之放租與續租，由各林區管理處受理。再查大甲溪事業區第一林
    班地，係分屬東勢林區管理處梨山工作站之轄區，此有本院查復之行政院農業委
    員會林務局八十九年五月十七日八十九林造字第八九一六０九三七三號函附各林
    區管理處所屬工作站轄區表可資為憑。又原告係七十八年七月一日由大雪山林區
    管理處與大甲林區管理處合併後改制設立，承繼前二林區管理處之一切業務之權
    ，此亦有原告提出台灣省政府農林廳林務局七十八年五月十二日七十八林人字第
    一五七五九號函在卷可查。是系爭林地為尚未辦理地籍測量及土地登記之國有林
    地，而原告係行政院農業委員會林務局（以下簡稱林務局）所屬實際管理國有林
    地之分支機構，承辦林務局就系爭國有林地管理之業務，則原告本於管理機關之
    地位，代國家主張所有權人之權利，而為原告，起訴請求被告返還系爭林地，自
    屬當事人適格，合先敘明。
三、原告主張大甲溪事業區第一林班地如附圖所示Ａ部分面積一點九七九公頃土地，
    原由被告之被繼承人魯志勛占有，魯志勛於八十七年五月十日死亡，系爭林地現
    由其妻即被告丙○○及其子乙○○占有使用中並種植作物及設置工作物等事實，
    為被告所不爭執，且經本院會同台中縣東勢地政事務所現場履測屬實，此有勘驗
    筆錄及台中縣東勢地政事務所複丈成果圖一件在卷可稽，原告主張之上開事實，
    可信為真實。
四、次查原告主張被告之被繼承人魯志勛係依台灣省政府農林廳訂定安置榮民永久性
    安置計畫於六十年六月一日與原告之前身林務局大甲林區管理處（以下簡稱大甲
    林管處）簽訂安置榮民竹林保育承諾書，大甲林管處同意對大甲溪事業區第一林
    班地（原大甲溪事業區第八十七林班地）內面積約一點四公頃之林地依約定交由
    魯志勛進行栽植並保育等事實，業據提出安置榮民竹林保育承諾書（以下簡稱承
    諾書）一件為證。被告則抗辯魯志勛於五十八年四月以前既已開墾系爭土地，並
    提出五十八年四月十八日臺灣省政府農林廳林務局大甲林區管理處梨山工作站令
    及所附之該站安置永久性榮民竹林保育實測圖為證。經查原告陳稱已無保存五十
    八年之安置永久性榮民竹林保育安置計畫，而提出六十三年一月二十九日台灣省
    政府農林廳林務局各林區管理處安置榮民永久性安置計畫一件為據。經本院向林
    務局函調五十八年間大甲林管處梨山工作站安置榮民永久性安置計畫及其法令依
    據，經該局函復：大甲林管處梨山工作站安置永久性竹林保育榮民之安置計畫係
    依據林務局修訂各林區管理處安置榮民永久性安置計畫經報奉省府六十三年一月
    二十九日府人甲字第一三五二一號函核准備查後辦理，而上開保育承諾書則係依
    據前揭計畫第十八條訂定辦理，此有林務局八十九年五月十七日八十九林造字第
    八九一六０九三七三號函附台灣省政府農林廳林務局六十三年三月十五日六十三
    年三月十五日林人字第０七四六四號函可查。查該安置計畫第一條明定：本局為
    配合國家安置國軍退除役官兵（以下簡稱榮民）就業，對本局現有榮民四一五０
    人之中，為考慮其年齡增加體能衰退及可適任工作，使其生活安定，並使積極參
    加生產工作起見，特訂定永久性安置計畫，於各林區轄內，區劃適當土地從事生
    產工作，配合林業建設，以達成其生活自給自足為目的；又第十八條明定，本計
    畫安置榮民所用土地，須與所在林區管理處訂定承諾書（範式條款另訂）切實依
    照本計畫不得變更使用或以任何方式轉讓、轉售、作債務抵押，如有上述情事，
    使用土地及作物無條件收回另為分配，並酌情予以處分。則依該安置計畫榮民須
    與各林管處訂定承諾書，被告雖否認原告提出之該承諾書上之魯志勛之簽名、印
    章之真正，而辯稱係原告自行製作簽名及使用印文後，將一份交予魯志勛云云，
    惟查被告自承魯志勛對該承諾書並未提出異議，且被告亦自認系爭土地係依安置
    榮民永久性安置計畫分配與魯志勛之事實，而上開原告提出之承諾書係依據該安
    置計畫而簽訂，是魯志勛自應受該承諾書契約內容之拘束。而依該承諾書十條約
    定：保育成林之主副產物為政府所有，但保育人得依臺灣省林產物處分暫行規則
    第十六條第一項第五款之規定案申請繳納價金後承採之，其計算如下：１、竹林
    部分應繳價金（總生產量x市價一至市場運費）x百分之十；２、果樹部分應繳價
    金（總生產量x市價一至市場運費）x百分之十二點五」（附註果樹分收率在未有
    新規定之前，暫比照濫墾地內果樹分收率，由管理處分收百分之十二點五），保
    育人與林管處間之法律關係相當於租賃之法律關係，又依該承諾書第十九條約定
    ，承諾書有效期間為十年，期滿後如保育人成績優良得續定之，則該契約應屬定
    有期限之租賃契約，被告抗辯魯志勛係基於不定期租賃關係占有，尚屬無據。又
    魯志勛既係依上開安置計畫而分配系爭林地經營管理，則其顯非以所有之意思而
    占有，被告抗辯魯志勛自占有系爭土地時起即以所有之意思占有，亦不足採。
五、又查原告主張魯志勛於前開承諾書有效期間屆滿後，迄未辦理續約之事實，業據
    提出八十三年七月十四日存證信函一件為證，且為被告所不爭執，則上開承諾書
    約定之承租期間既已屆滿，魯志勛既未辦理續約，則租賃契約已屆期終止。被告
    雖抗辯原告自作之承諾書第十條明載應繳價金或分收率最高百分之十二點五，但
    被告尋獲之六十九年三月二十日原告向被告分收價金卻高達百分之二十，明顯高
    於上揭免收或百分之十二點五之方式，超過部分應屬買賣價金云云，並提出國有
    林副產物分收價金繳款單影本一紙為證，惟原告否認有買賣關係存在，且該繳款
    單上載明「承租人」魯志勛，繳款日期為六十九年三月二十日，尚在上開承租期
    間內，且所載之分收率百分之二十固與承諾書第十條所定不同，惟該承諾書第十
    條之約定已附註：果樹分收率在未有新規定之前，暫比照濫墾地內果樹分收率，
    由管理處分收百分之十二點五，是被告以該繳款單所載分收率與承諾書不同為由
    即認多餘部分係買賣價金，尚屬無據，被告復未舉證證明有何買賣契約存在，其
    抗辯買受系爭土地，洵屬無據。被告既未能證明魯志勛於上開承諾書約定期滿後
    有何權限繼續占有系爭土地，則原告主張魯志勛無權占有系爭土地，魯志勛死亡
    後，其繼承人即被告亦無權占有系爭土地，應可採信。
六、另原告主張依前開契約書第十條「保育成林之主副產物‥‥申請繳納價金後承採
    之，其計算如下：１、竹林部分應繳價金（總生產量x市價一至市場運費）x百分
    之十；２、果樹部分應繳價金（總生產量x市價一至市場運費）x百分之十二點五
    」之約定，被告應按年給付各該年度兩造會算結果之價金及自契約終止後，被告
    繼續採收應按年給付相當於以前揭計算結果價金之損害金，惟查原告並未提出上
    開計算數據，且被告亦陳稱不知主副產物收成若干，則原告既未舉證證明其請求
    之損害金之計算依據，其此部分請求即無從准許。
七、從而原告本於管理人之地位代國家主張所有權人之物上請求權，請求被告應將坐
    落台中縣大甲溪事業區第一林班地如附圖Ａ部分所示面積一點九七九號公頃林地
    上擅自墾植物及設立之工作物拆除並將該林地返還原告，為有理由，應予准許。
    原告其餘請求，尚無理由，應予駁回。
八、兩造均陳明願供擔保，聲請宣告假執行或免為假執行，經核原告勝訴部分，合於
    法律規定，爰分別酌定相當之擔保金額宣告之；原告其餘假執行之聲請，因訴之
    駁回而失所依據，不予准許。
九、本件事證已明，兩造其餘攻擊防禦方法於本判決結果不生影響，爰不一一論述。
十、據上論結，本件原告之訴為一部有理由，一部無理由，依民事訴訟法第七十九條
    但書、第三百九十條第二項、第三百九十二條，判決如主文。
中      華      民      國    八十九    年      六      月     十五     日
                                    臺灣臺中地方法院民事第三庭
~B法      官  張瑞蘭
右為正本係照原本作成
如不服本判決，應於判決送達後二十日內，向本院提出上訴狀。
中      華      民      國    八十九    年      六      月    十五    日
~B法院書記官


司法院資訊處製作；財團法人民間司法改革基金會備份。
